【裁判字號】    91,訴,3851
【裁判日期】    920424
【裁判案由】    清償借款
【裁判全文】
臺灣臺中地方法院民事判決  九十一年度訴字第三八五一號
    原      告    甲○○
    被      告    乙○○
    訴訟代理人    張繼準律師
    複  代理人    黃琪雅律師
                  張瓊文律師
                  江文玉律師
右當事人間請求清償借款事件，本院判決如左：
    主    文
被告應給付原告新臺幣玖拾陸萬元，及自民國九十一年九月十二日起至清償日止，按
年息百分之二十計算之利息。
訴訟費用由被告負擔。
本判決於原告以新臺幣拾貳萬元為被告供擔保後，得假執行。但被告如於假執行程
序實施前以新臺幣玖拾陸萬元預供擔保，得免為假執行。
    事    實
甲、原告方面：
  一、聲明：除假執行供擔保金額外，如主文所示。
  二、陳述：
    (一)被告分別於民國八十八年三月二十二日及同年四月二十日，各向原告借款新臺
      幣（下同）五十萬元，計一百萬元。兩造並約定利息每月一萬元，被告應每兩
      個月給付一次利息，且先預扣二個月之利息，原告即於上開期日分別將四十八
      萬元交付被告。系爭第一筆借款部分，原告係依被告指示將錢匯入訴外人陳蒲
      仙設於華南銀行埔墘分行（帳號：000000000000號）帳戶內之方
      式交付被告。系爭第二筆借款部分，原告則將錢直接匯入被告設於臺灣中小企
      業銀行北屯分行（帳號：00000000000號）帳戶內之方式交付被告
      。詎被告借得系爭二筆借款後，僅分別於八十八年五月二十四日、同年六月二
      十二日、同年七月二十二日、同年八月二十七日、同年九月二十八日及同年十
      月二十五日各給付原告二萬元之利息，嗣即未依約清償利息，原告屢經催討，
      均未獲置理。爰依消費借貸之法律關係，訴請被告給付原告九十六萬元，及自
      支付命令送達翌日即九十一年九月十二日起至清償日止，按年息百分之二十計
      算之利息。
    (二)倘認為本件兩造間就系爭二筆款項無消費借貸之合意，惟第一筆款項部分，原
      告係信用被告才將四十八萬元匯入被告指定之陳蒲仙帳戶內，此部分原告亦得
      依信用委任之法律關係向被告請求；第二筆款項部分，原告既將四十八萬元匯
      入被告帳戶內，被告自有保管義務，此部分原告亦得依消費寄託之法律關係向
      被告請求。
    (三)對被告所為抗辯之陳述：
    1.原告並不認識且從未見過陳蒲仙本人，亦無與陳蒲仙簽立任何借據或口頭約定
      借款內容。系爭第一筆借款部分，被告當時是說其外甥女即陳蒲仙需要用錢而
      向原告借款，並叫原告直接將錢匯入陳蒲仙之帳戶。系爭第二筆借款，被告則
      說要與陳蒲仙合夥作大陸深圳一批生意而向原告借款。
    2.縱認陳蒲仙於八十八年五月二十四日、同年六月二十二日、同年七月二十二日
      及同年八月二十七日，有將被告應給付原告各二萬之利息元匯入原告帳戶之情
      事，但被告向原告借款給付利息乃天經地義，倘被告叫其他人匯款付利息給原
      告，亦是被告給付利息之一種方式。至被告與陳蒲仙內部關係為何，自與原告
      無涉。
  三、證據：提出匯款單二件、銀行存款存摺明細二紙、存證信函一件等影本為證，
      並聲請訊問證人陳蒲仙（已捨棄）、黃美玉。
乙、被告方面：
  一、聲明：駁回原告之訴及假執行之聲請。如受不利判決，願供擔保請准宣告免為
      假執行。
  二、陳述：
    (一)系爭二筆借款均係被告外甥女即陳蒲仙向原告所借，被告只是介紹陳蒲仙向原
      告借款，借款當時被告並未帶同陳蒲仙與原告見面，因為陳蒲仙與原告當時已
      經認識，至於陳蒲仙有無跟原告見面或簽立借據被告並不清楚。九二一地震後
      ，陳蒲仙連續二個月委託被告為其代墊利息，被告才分別於八十八年九月二十
      八日及同年十月二十五日，為陳蒲仙代墊各二萬元之利息。
    (二)系爭第一筆借款部分，係陳蒲仙於八十八年三月間因急需用錢，本欲向被告借
      貸五十萬元，因被告當時無餘錢可借，乃介紹陳蒲仙向原告借款，並與原告約
      定每兩個月利息二萬元，原告即於八十八年三月二十二日預扣兩個月即二萬元
      利息後，將系爭第一筆借款匯入陳蒲仙帳戶內，衡情倘原告不認識且非欲借款
      給陳蒲仙，豈會將錢直接匯入全然不認識之人之帳戶內，原告此部分所陳，與
      常情不符。系爭第二筆借款部分，係原告為賺取利息，再度打電話給被告稱其
      尚有五十萬元之餘錢可借予他人，詢以被告是否知曉尚有何人欲借款項，而被
      告知悉陳蒲仙缺錢，乃告以原告可再借予陳蒲仙，惟因原告未聯絡上陳蒲仙，
      遂於預扣二個月之利息即二萬元後，於八十八年四月二十日將系爭第二筆借款
      先匯至被告之帳戶內，被告於翌日即將系爭第二筆借款匯入陳蒲仙帳戶，轉交
      予陳蒲仙，故系爭第二筆借款亦係陳蒲仙向原告所借，僅因被告為介紹人故系
      爭第二筆借款才經被告帳戶再轉交予陳蒲仙。
    (三)由陳蒲仙於八十八年五月二十四日、同年六月二十二日、同年七月二十二日及
      同年八月二十七日，將各二萬元匯入原告帳戶之給付利息方式觀之，益見本件
      係陳蒲仙向原告借用系爭二筆借款。
    (四)原告於九十二年一月十一日準備書狀既自陳：「八十八年三月二十二日早晨被
      告又來電稱其甥女（指陳蒲仙）經商急需向其商借，．．．，（指原告）可否
      再借」等語，則原告顯已自認系爭第一筆借款乃陳蒲仙向原告所借之事實。
  三、證據：提出匯款申請書影本一件，並聲請向台北銀行西松分行函查八十八年五
      月二十四日、同年六月二十二日、同年七月二十二日及同年八月二十七日匯入
      原告帳戶內各二萬元之存款憑條。
    理    由
一、按訴狀送達後，原告不得將原訴變更或追加他訴。但請求之基礎事實同一者，不
    甚礙被告之防禦及訴訟之終結者，不在此限，民事訴訟法第二百五十五條第一項
    第二款、第七款定有明文。本件原告基於兩造間有系爭二筆借款之借貸合意，原
    告依被告指示將系爭第一筆借款匯入陳蒲仙帳戶內，並將系爭第二筆借款匯入被
    告帳戶內之方式交付借款於被告等事實，依消費借貸之法律關係，起訴請求被告
    給付原告九十六萬元，及自支付命令送達翌日即九十一年九月十二日起至清償日
    止，按年息百分之二十計算之利息。嗣於訴訟中，原告復基於上開原告依被告指
    示將系爭第一筆借款匯入陳蒲仙帳戶內，並將系爭第二筆借款匯入被告帳戶內等
    事實，追加依信用委任及消費寄託之法律關係，請求被告給付與起訴聲明同一之
    金額及利息，其請求之基礎事實同一，且原告就追加部分並無其他證據方法欲予
    提出，有本院九十二年三月十七日準備程序筆錄及九十二年四月十日言詞辯論筆
    錄附卷可按，原告追加之請求亦不甚礙被告之防禦及訴訟之終結，依前開規定，
    應予准許，合先敘明。
二、原告起訴主張：被告分別於八十八年三月二十二日及同年四月二十日，各向原告
    借款五十萬元即系爭二筆借款，兩造並約定利息每月一萬元，被告應每兩個月給
    付一次利息，且先預扣二個月之利息，原告即於上開期日分別將四十八萬元交付
    被告。系爭二筆借款之借貸合意係存立於兩造間，並非陳蒲仙向原告所借用。詎
    被告借得系爭二筆借款後，僅依約給付原告利息至八十八年十月止，嗣被告即未
    依約清償利息，原告屢經催討，均未獲置理。爰依消費借貸之法律關係，訴請被
    告給付原告九十六萬元，及自支付命令送達翌日即九十一年九月十二日起至清償
    日止，按年息百分之二十計算之利息。又縱認本件兩造間就系爭二筆款項無消費
    借貸之合意，惟第一筆款項部分，原告係信用被告才將四十八萬元匯入被告指定
    之陳蒲仙帳戶內，此部分原告亦得依信用委任之法律關係向被告請求；第二筆款
    項部分，原告既將四十八萬元匯入被告帳戶內，被告自有保管義務，此部分原告
    亦得依消費寄託之法律關係向被告請求。被告則以：系爭二筆借款均係被告外甥
    女即陳蒲仙向原告所借，被告只是介紹陳蒲仙向原告借款等語，作為抗辯。
三、本件原告於八十八年三月二十二日，將系爭第一筆借款匯入陳蒲仙設於華南銀行
    埔墘分行（帳號：000000000000號）帳戶內，原告並於八十八年四
    月二十日，系爭第二筆借款匯入被告設於臺灣中小企業銀行北屯分行（帳號：0
    0000000000號）帳戶內，被告於八十八年四月二十一日並將系爭第二
    筆借款匯入陳蒲仙上開華南銀行埔墘分行帳戶內。嗣陳蒲仙於八十八年五月二十
    四日、同年六月二十二日、同年七月二十二日及同年八月二十七日，各將二萬元
    利息匯入原告設於台北銀行西松分行（帳號：000000000000號）帳
    戶內，被告於八十八年九月二十八日及同年十月二十五日，將各二萬元利息匯入
    原告上開帳戶內。又原告以系爭二筆借款乃被告向其所借為由，向被告催討系爭
    二筆借款，被告迄未給付等情，業據原告提出匯款單及銀行存款存摺明細各二紙
    及存證信函一件，被告提出匯款申請書一件等影本為證，並有台北銀行西松分行
    九十二年一月二十九日復本院函在卷可按，復為兩造所不爭執，應堪信為真實。
    茲本件主要應審究者為：兩造是否為系爭二筆消費借貸契約之當事人，亦即系爭
    二筆借款究否均係被告向原告所借用。
四、原告主張：伊並不認識且從未見過陳蒲仙本人，亦無與陳蒲仙簽立任何借據或口
    頭約定借款內容，系爭二筆借款均係被告向伊所借等語。為被告所否認，並抗辯
    ：系爭二筆借款均係被告外甥女即陳蒲仙向原告所借等語。經查：
  (一)本件原告係將系爭第一筆借款匯入陳蒲仙帳戶、系爭第二筆借款匯入被告帳戶，
    又八十八年五月迄同年八月間共四期各二萬元之利息，係由陳蒲仙匯入原告帳戶
    ，八十五年九月、十月共二期各二萬元之利息，則由被告匯入原告帳戶，有如前
    述。衡諸上開原告有交付借款於被告、陳蒲仙，及被告、陳蒲仙有給付原告利息
    之事實，本無從推認系爭二筆借款之借貸合意究係存立於兩造間或係原告與陳蒲
    仙間。惟依原告主張本件均係被告與伊洽商借款，伊才會將系爭二筆借款貸與被
    告等情，並觀諸被告自陳：伊只是介紹陳蒲仙向原告借款，至於陳蒲仙有無跟原
    告見面或簽立借據，伊並不清楚等語（見本院九十一年四月十日言詞辯論期日筆
    錄），及被告自陳：陳蒲仙為被告之甥女，系爭第一筆借款部分，係陳蒲仙於八
    十八年三月間因急需用錢，本欲向被告借貸五十萬元，因被告當時無餘錢可借，
    乃介紹陳蒲仙借款，並與原告約定每兩個月利息二萬元，原告即於八十八年三月
    二十二日預扣兩個月即二萬元利息後，將系爭第一筆借款匯入陳蒲仙帳戶內；系
    爭第二筆借款部分，係原告為賺取利息，再度打電話給被告稱其尚有五十萬元之
    餘錢可借予他人，詢以被告是否知曉尚有何人欲借款項，而被告知悉陳蒲仙缺錢
    ，乃告以原告可再借予陳蒲仙，惟因原告未聯絡上陳蒲仙，遂於預扣二個月之利
    息即二萬元後將系爭第二筆借款先匯至被告之帳戶等語（見被告九十一年十二月
    十三日答辯狀第四、五頁），至堪認系爭二筆借款之借用人僅可能為被告或陳蒲
    仙之其中一人。而依被告上開所陳，亦堪認原告均係先與被告聯繫接洽後，才分
    別將系爭第一、二筆借款匯入陳蒲仙、被告帳戶內，且兩造聯繫接洽時，被告亦
    就系爭二筆借款金額均係五十萬元、每兩個月利息為二萬元、原告先預扣二個月
    利息即二萬元後實際交付借款金額均各為四十八萬元等情即已知悉。此外，原告
    於八十八年十一間發現系爭二筆借款之利息未匯入其帳戶後，兩造曾相約至證人
    黃美玉開設之店內談及系爭二筆借款、還款等事宜，業據證人黃美玉結證明確，
    且兩造亦不爭執曾至證人黃美玉店內談及系爭二筆借款及還款之情事，堪認屬實
    。綜核上開借款時均係原告與被告互為聯繫接洽、被告不知陳蒲仙有無跟原告見
    面或簽立借據、原告事後仍係找被告洽商系爭二筆借款之還款事宜等情，已無從
    推認陳蒲仙有何參與系爭二筆借款借貸合意之情事。尤其是系爭第二筆借款部分
    ，係由兩造聯繫接洽借款事宜，因原告未聯絡上陳蒲仙，原告遂將借款匯入被告
    帳戶內，有如被告上開所陳，益見原告在僅與被告聯繫洽商系爭第二筆借款事宜
    ，且原告未曾與陳蒲仙聯絡即將系爭第二筆借款交付被告之情形下，倘謂系爭第
    二筆借款之借貸合意非存立於兩造間，而係存立於原告與陳蒲仙間，實與常情相
    違。進一步言，倘原告確與陳蒲仙相識，何以自聯繫借款事宜起迄事後洽商借款
    償還事宜，均未見陳蒲仙參與其事？是原告主張其並不認識且未見過陳蒲仙本人
    乙節，亦堪信為真實。從而，衡情原告亦無將系爭二筆借款貸與不相識之陳蒲仙
    之理，是系爭二筆借款之借貸合意自亦無存立於原告與陳蒲仙間之可能。依前所
    述，本件系爭二筆借款之借用人既僅係被告或陳蒲仙之其中一人，而系爭二筆借
    款之借貸合意亦非存立於原告與陳蒲仙間，自堪認系爭二筆借款之借貸合意係存
    立於兩造間，是兩造乃系爭二筆消費借貸契約之當事人甚明。
  (二)又被告抗辯：九二一地震後，因陳蒲仙連續二個月委託被告為其代墊利息，被告
    才分別於八十八年九月二十八日及同年十月二十五日，為陳蒲仙代墊各二萬元之
    利息等語（見本院九十一年四月十日言詞辯論期日筆錄），惟為原告所否認。且
    參諸被告自陳係原告不斷透過被告欲向陳蒲仙催討，被告不得已，乃分別於八十
    八年之九月及十月二次代陳蒲仙給付系爭二筆借款之利息予原告（見被告九十一
    年十二月十三日答辯狀第六頁），亦與被告前開所辯為陳蒲仙代墊利息之原因互
    有不合，自難認被告係為陳蒲仙代墊上開利息予原告。
  (三)至被告抗辯：原告於九十二年一月十一日準備書狀既自陳：「八十八年三月二十
    二日早晨被告又來電稱其甥女（指陳蒲仙）經商急需向其商借，．．．，（指原
    告）可否再借」等語，則原告顯已自認系爭第一筆借款乃陳蒲仙向原告所借之事
    實。為原告所否認，且依原告上開所陳內容，自係指被告又來電稱被告之甥女即
    陳蒲仙經商急需向被告商借，被告遂商洽原告可否再借被告而言，被告前開所辯
    ，顯與原告上開所陳內容不合，委無可採。
  (四)此外，被告就原告確係認識陳蒲仙及系爭二筆借款之借貸合意係存立於原告與陳
    蒲仙間等情，復未提出其他證據以實其說，是本件自不足為有利被告之認定。又
    本件兩造乃系爭二筆消費借貸契約之當事人，既經本院認定如前述。則原告將系
    爭第一筆借款匯入陳蒲仙帳戶部分，自係依被告指示履行其交付借款之義務；至
    被告受領系爭第二筆借款後隨即將該筆借款又轉入陳蒲仙帳戶，及陳蒲仙四次將
    利息匯入原告帳戶內部分，則屬被告與陳蒲仙間之內部關係，尚與原告無涉，附
    此敘明。
五、按約定利率，超過週年百分之二十者，債權人對於超過部分之利息，無請求權。
    民法第二百零五條定有明文。本件系爭二筆借款各五十萬元，兩造約定利息為每
    月一萬元，有如前述，合計系爭二筆借款之利息各為年息十二萬元，超過年息百
    分之二十即各為年息十萬元，則本件原告請求依年息百分之二十計算系爭二筆借
    款之利息，自屬有據。
六、綜上所述，系爭二筆借款之借貸合意既均係存立於兩造間，系爭二筆借款自均係
    被告向原告所借用，則原告依消費借貸之法律關係，請求被告給付原告九十六萬
    元，及自支付命令送達翌日即九十一年九月十二起至清償日止，按年息百分之二
    十計算之利息，為有理由，應予准許。
七、兩造各陳明願供擔保請准宣告假執行或免為假執行，均核無不合，爰分別酌定相
    當之擔保金額准許之。
八、本件事證已臻明確，兩造其餘攻擊防禦方法，經審酌後，核與判決結果不生影響
    ，爰不一一論述，併此敘明。
據上論結，本件原告之訴為有理由，依民事訴訟法第七十八條、第三百九十條第二項
、第三百九十二條，判決如主文。
中      華      民      國    九十二    年     四     月     二十四      日
                                  臺灣臺中地方法院民事第五庭
~B審判長法官  張惠立
~B法      官  王金洲
~B法      官  何世全
右為正本係照原本作成
如對本判決上訴，須於判決送達後廿日內向本院提出上訴狀
中      華      民      國    九十二    年     四     月     二十四      日
~B法院書記官


司法院資訊處製作；財團法人民間司法改革基金會備份。
